【裁判字號】    97,簡上,200
【裁判日期】    971111
【裁判案由】    拆屋還地
【裁判全文】
臺灣板橋地方法院民事判決             97年度簡上字第200號
上  訴  人  丙○○
            甲○○
被上訴人    乙○○
                      之1
上列當事人間請求拆屋還地事件，上訴人對於中華民國97年7 月
10日本院板橋簡易庭97年板簡字第723 號第一審判決提起上訴，
經本院於97年10月28日言詞辯論終結，判決如下：
    主  文
上訴駁回。
第二審訴訟費用由上訴人負擔。
    事實及理由
一、本件被上訴人起訴主張：
  (一)上訴人等未經被上訴人同意，無權占用被上訴人所有同地段
    1024之21及1024之25地號土地（下稱系爭土地），在該土地
    上建築鐵皮屋及其鐵柱、磚牆及水泥斜坡道等地上物，圈圍
    占有使用。上訴人等於臺灣板橋地方法院檢察署96年度偵字
    第15700 號刑事案件中，業已承認該無權占有之事實，惟迄
    今仍未拆除上開地上物，為此提起本訴，求為判決上訴人應
    將其所有占用如附圖所示坐落臺北縣三峽鎮○○段成福小段
    第1024之21、1024之25地號土地上之地上物（占用之面積及
    位置詳如附圖所示）拆除，將所占用之土地交還被上訴人。
  (二)聲明：請求駁回上訴。
二、上訴人則以：
  (一)被告丙○○等5 人於95年4 月間向訴外人東森房屋三峽北大
    加盟店購買坐落臺北縣三峽鎮○○路26巷5 號之建築物時，
    如附圖所示三峽鎮○○段成福小段1024之21地號（Ｂ）及同
    小段1024之25地號（Ｂ）土地上之斜坡及磚牆已經存在，依
    空照圖顯示該通道應存在25年以上，並非上訴人起造，而該
    通道為上開建築物之出入通道，現仍為上訴人所使用，一般
    房屋建築時應會對出入道路取得所有權或使用權，此斜坡及
    磚牆若有損及被上訴人權益，為何時隔多年被上訴人才起訴
    等語置辯。
  (二)聲明：
  1.原判決關於命上訴人所使用如原審判決附圖所示坐落臺北縣
    三峽鎮○○段成福小段1024之21地號（Ｂ）及同小段1024之
    25地號（Ｂ）之地上物拆除，將上開地上物所占用之土地交
    還被上訴人之部分廢棄。
  2.上開廢棄部分，被上訴人在第一審之訴及假執行之宣告均駁
    回。
三、原審判決上訴人應將其所有占用如附圖所示坐落臺北縣三峽
    鎮○○段成福小段第1024之21、1024之25地號土地上之地上
    物（占用之面積及位置詳如附圖所示）拆除，將所占用之土
    地交還被上訴人，並依職權宣告假執行。上訴人就原審判決
    關於命上訴人所使用如原審判決附圖所示坐落臺北縣三峽鎮
    ○○段成福小段1024之21地號（Ａ）及同小段1024之25地號
    （Ａ）之地上物拆除，將上開地上物所占用之土地交還被上
    訴人之部分，並未聲明不服，而告確定。
四、本院之判斷：
  (一)被上訴人主張之事實，業據其提出土地登記謄本2 份、臺灣
    板橋地方法院檢察署檢察官96年度偵字第15700 號不起訴處
    分書影本1 份（見原審卷第5 頁、第88頁、第89頁）為證；
    且經原審依被上訴人之聲請會同地政人員現場履勘屬實，並
    製有勘驗筆錄、現場照片及經地政人員測繪，製有土地複丈
    成果圖等件（見原審卷第36頁以下）在卷可稽；又上訴人對
    於其等所有房屋前方搭建之鐵皮建物及其鐵柱、磚牆及水泥
    地面等地上物無權占用被上訴人所有之系爭土地等情均不爭
    執，堪認被上訴人之主張為真實。
  (二)本件上訴人雖以前詞置辯，惟按以所有之意思，二十年間和
    平繼續占有他人未登記之不動產者，得請求登記為所有人，
    民法第769 條定有明文。是以主張因時效而取得所有權者，
    必須以行使所有權之意思占有他人未登記之土地，始為相當
    。本件被上訴人所有之系爭土地，係已登記之不動產，此有
    土地登記謄本在卷可按（見原審卷第88、89頁），則縱使上
    訴人所辯上開磚牆及水泥地面等地上物已占用被上訴人系爭
    土地25年以上乙節屬實，亦無從依民法第769 條規定取得土
    地所有權，至為顯然。次按土地所有人建築房屋逾越疆界者
    ，鄰地所有人如知其越界而不即提出異議，不得請求移去或
    變更其建築物。但得請求土地所有人，以相當之價額，購買
    越界部分之土地，如有損害，並得請求賠償，民法第796 條
    固有明文。又按「牆垣非房屋構成部分，如有越界建築，不
    論鄰地所有人是否知情而不即提出異議，要無民法第769 條
    之適用。上訴人之圍牆既確有越界情事，縱令占地無幾，被
    上訴人亦無容忍之義務，即非不得請求拆除。」最高法院著
    有62年台上第1112號判例意旨可資參照。查本件上訴人前開
    占有被上訴人所有系爭土地之地上物為磚造圍牆及水泥步道
    ，則無論被上訴人對於該磚造圍牆及水泥步道之存在是否曾
    提出異議，依前開說明，自均無民法第796 條規定之適用。
    是以本件上訴人以上開情詞置辯，並無依據。從而，被上訴
    人基於所有物返還請求權之法律關係，請求判決上訴人應將
    其所有占用被上訴人所有系爭土地上之磚牆及水泥斜坡道等
    地上物拆除，將所占用之土地交還被上訴人，於法即屬有據
    ，應予准許。
  (三)綜上所述，被上訴人之主張為可採，上訴人所辯尚無可取。
    從而，被上訴人依據所有物返還請求權之法律關係，請求上
    訴人應將其所有占用被上訴人所有系爭土地上之磚牆及水泥
    斜坡道等地上物拆除，將所占用之土地交還被上訴人，為有
    理由。原審判命上訴人應將其所有占用如附圖所示坐落臺北
    縣三峽鎮○○段成福小段第1024之21地號（Ｂ）、同小段10
    24之25地號（Ｂ）土地上之地上物（占用之面積及位置詳如
    附圖所示）拆除，將所占用之土地交還被上訴人，並依職權
    宣告假執行，於法並無不合。上訴意旨指摘原判決不當，求
    予廢棄改判，為無理由，應予駁回其上訴。
五、據上論結，本件上訴為無理由，依民事訴訟法第436 條之1
    第3 項、第449 條第1 項、第78條，判決如主文。
中    華    民    國    97    年    11    月    11    日
                  民事第二庭  審判長法  官  蕭胤瑮
                                    法  官  陳財旺
                                    法  官  張筱琪
以上正本證明與原本無異
本件不得上訴
中    華    民    國    97    年    11    月    11    日
                                    書記官  楊璧華


司法院資訊處製作；財團法人民間司法改革基金會備份。
